最　高　行　政　法　院　判　決　　　　　　　　　　九十一年度判字第七九二號
　　上　訴　人　羅莎食品股份有限公司
　　代　表　人　甲○○
　　訴訟代理人　蘇青旗
　　被 上訴 人　財政部臺灣省中區國稅局
　　代　表　人　乙○○
右當事人間因貨物稅事件，上訴人不服中華民國九十年二月二十七日臺中高等行政法
院八十九年度訴字第一四○號判決，提起上訴。本院判決如左：
　　主  文
上訴駁回。
上訴審訴訟費用由上訴人負擔。
　　理  由
上訴人起訴主張略以：上訴人產製「情cheer 100%純天然葡萄汁一九六Ｇ」及「情ch
eer 100%純天然蘋果汁一九六Ｇ」因添加天然香料，變成非百分之百之稀釋天然果汁
。依CNS 國家標準4.3.19規定之稀釋天然果蔬汁得添加香料應依貨物稅條例第八條第
一項第一款之規定從價徵收百分之八之貨物稅，被上訴人依財政部七十五年五月二十
三日台財稅第七五三三○八八號函及CNS2377 國家標準規定，對稀釋天然果汁添加天
然香料即按貨物稅條例第八條第一項第二款之規定，按其他飲料品從價徵收百分之十
五之貨物稅，這是違法加重課稅。台財稅第七五三三○八八號函係根據CNS2377 國家
標準訂定的。CNS2377 國家標準規定是可以添加香料，被上訴人將上訴人所生產百分
之百純葡萄汁及蘋果汁因添加天然香料，認定非稀釋天然果汁，即有違背台財稅第七
五三三○八八號函及CNS2377 國家標準規定。且上訴人並無故意逃漏之意圖，事後亦
充分配合且立即補稅，請體恤商艱改以五倍裁罰。另「羅莎健跑楊桃汁三五○Ｇ」本
屬稀釋天然果汁，也因添加天然香料，而被認定其他飲料品從價徵收百分之十五之貨
物稅，亦違背台財稅第七五三三○八八號函及CNS2377 國家標準規定。綜上所述，純
天然果汁或稀釋天然果汁添加天然香料，依台財稅第七五三三○八八號函及 CNS2377
國家標準規定，仍屬於稀釋天然果汁，應依貨物稅條例第八條第一項第一款之規定，
按從價徵收百分之八之貨物稅。又復查、訴願之請求，均對原處分及復查決定整體事
件表示不服，即主張對貨物稅及罰鍰撤銷原處分及復查決定，只是貨物稅理由未明
而已。嗣於再訴願時所陳述對貨物稅稅率應降低只是明理由，而非訴之變更、追加
，斷無罰鍰部分申請復查及訴願，而對貨物稅並無異議。故原行政法院六十二年判字
第九六號判例對上訴人而言，並無援引適用之餘地等語。
被上訴人則以：關於「羅莎健跑楊桃汁三五○Ｇ」貨物之罰鍰部分，被上訴人於八十
六年元月九日調閱上訴人八十五年十一月份貨物稅各項申請表，旋於同年月十五日以
中區國稅三字第八六○○○二一○五號函請提示相關資料，是本案調查基準日為八十
六年元月九日，上訴人於調查基準日後始補繳所漏稅額，且該違章事實所處罰鍰係屬
上訴人未依規定申請變更登記之行為罰，自無稅捐稽徵法第四十八條之一規定之適用
。就「情cheer 100﹪純天然葡萄汁一九六G」及「情 cheer 100﹪純天然蘋果汁一九
六Ｇ」二種飲品貨物稅及罰鍰部分，前者上訴人為就該部分未先踐行複查程序，則不
得為爭訟標的；後者上訴人自承系爭飲料品添加香料，不論該香料係屬天然或人工香
料，要與國家標準CNS2377號4.3.19關於天然果汁不可添加維生素C與食鹽以外之其他
任何食品添加物之限制規定不符，系爭飲料品非屬行為時貨物稅條例第八條第二項規
定之免稅飲料品，上訴人以添加香料之純天然果汁冒充符合國家標準之純天然果汁銷
售其違章行為，足堪認定，被上訴人審酌其違章情節予以裁處十倍之罰鍰，並無不合
等語資為抗辯。
原判決斟酌全辯論意旨及調查證據結果，以：一上訴人所產製之「羅莎健跑楊桃汁三
五○Ｇ」，係已核准登記之產品，其於八十五年八月間更改楊桃汁配方，未依行為時
貨物稽徵規則第十九條第一項之規定，為變更登記，對有違反行為時貨物稅條例第二
十八條第二款規定之違章事實並不爭執，就應補稅額一○三、二五八元已於八十六年
一月二十四日完納，惟被上訴人就此項違章事實所處罰鍰一五、○○○元，非屬貨物
稅條例所定關於逃漏稅之處罰，而屬未依規定申請變更登記之行為罰，自無適用稅捐
稽徵法第四十八條之一規定之餘地。二上訴人所產製「情cheer 100%純天然葡萄汁一
九六Ｇ」及「情cheer 100%純天然蘋果汁一九六Ｇ」二種飲料品，前經被上訴人依貨
物稅條例第八條第二項「符合國家標準之純天然果汁」之規定，核准自八十五年三月
八日起免徵貨物稅，而所謂「符合國家標準之純天然果汁」則有不可添加其他任何食
品添加物及含有咖啡因成分之食品之限制。詎料上訴人於八十五年五月開始產製系爭
食品時，即添加香料並以之為免稅飲料品出廠銷售，而於被上訴人查獲後亦坦承不諱
，此有相關帳冊資料及上訴人說明書附於原處分卷可稽，被上訴人遂依查得資料按貨
物稅條例第八條第一項第二款之規定從價徵收百分之十五之貨物稅，並依貨物稅條例
第三十二條規定，按補徵稅額處以十倍罰鍰。上訴人不服，主張其產製「情cheer 10
0%純天然葡萄汁一九六Ｇ」及「情cheer 100%純天然蘋果汁一九六Ｇ」因添加天然香
料，雖不符合國家標準也不符合免稅規定，惟依CNS2377 國家標準4.3.19規定之稀釋
天然果蔬汁得添加香料，是本件仍應依貨物稅條例第八條第一項第一款稀釋天然果蔬
汁之規定從價徵收百分之八之貨物稅，縱使論斷其違反貨物稅條例規定，惟其並無故
意逃漏之意圖，違章後亦充分配合且立即補稅，請體恤商艱改以五倍裁罰云云。經查
上訴人生產系爭飲料品自行標示為百分之百純天然葡萄汁、蘋果汁，並非稀釋天然果
蔬汁，且自承於系爭飲料品添加香料，則不論該香料係屬天然或人工香料，要與國家
標準CNS2377號4.3.19關於天然果汁不可添加維生素Ｃ與食鹽以外之其他任何食品添
加物之限制規定不符，系爭飲料品即非屬行為時貨物稅條例第八條第二項規定之免稅
飲料品。上訴人以添加香料之純天然果汁冒充符合國家標準之純天然果汁銷售，其違
章行為，足堪認定。至上訴人主張系爭飲料品添加香料後，已非百分之百純天然葡萄
汁、蘋果汁，仍應依貨物稅條例第八條第一項第一款之規定從價徵收百分之八之貨物
稅乙節，惟查合於國家標準之稀釋天然果蔬汁，修正前貨物稅條例原規定免徵貨物稅
，實務上必須定期抽驗，才能判定是否合於國家標準。由於抽驗手續繁瑣，抽驗不合
格者，又須補稅送罰，徵納雙方均感不便，乃於六十八年修正該條例時，刪除符合國
家標準者免稅之規定，予以納入課稅範圍，但稅率從低訂定，以簡化檢驗手續。又查
稀釋天然果汁之貨物稅稅率較其他飲料品為低，旨在鼓勵飲料品工廠多採用水果、蔬
菜製造飲料，以提高飲料品之品質，並利農業發展。由於兩者稅率相差頗鉅，因此需
明顯區隔，否則如准許廠商於稀釋天然果蔬之中可任意添加香料、色素等人工添加物
，將降低天然果蔬汁含量，其結果可能與其他飲料品並無不同，如仍是用較低之稅率
課徵貨物稅，有違賦稅公平原則。因此財政部乃依修法意旨以七十五年五月二十三日
台財稅第七五三三○八八號函規定稀釋天然果蔬汁不得添加香料、色素等人工添加物
或稀釋天然果蔬汁國家標準禁止之其他食品添加物及含有咖啡因成分之食品。換言之
，如添加香料、色素等人工添加物，則應按其他飲料品之稅率百分之十五課稅。又稀
釋天然果蔬汁之認定，倘依七十五年十二月二十六日修正之國家標準辦理准予添加天
然香料，勢又必須經過抽驗，方能認定其適用之稅率，除與現行貨物稅條例立法原意
不符外，且對於添加之香料，究為天然抑或合成香料，執行時殆將滋生困難，是貨物
稅條例所稱稀釋天然果蔬汁，既已刪除符合國家標準之字樣，其涵意自與國家標準有
所不同，否則即要事後檢驗天然果蔬汁含量等，顯與立法意旨不符。且國家標準與貨
物稅條例之規範目的不同，要件亦異，尚非得比附援引，首揭財政部函釋，係該部本
於職權對適用稅率之要件予以闡釋，既無違反法律之規定，被告援引適用，並無違誤
。該號函釋後段，對於稀釋天然果蔬汁飲料品規定不得添加香料、色素等人工添加物
或稀釋天然果蔬汁國家標準禁止之其他食品添加物及含有咖啡因成分之食品，所稱香
料、色素既未指明天然或人造，自應包括天然及人造合成香料、色素。至於所稱人工
添加物，係指製造過程中，以人為方式添加者而言。本案上訴人產製之「情cheer 10
0%純天然葡萄汁一九六Ｇ」及「情cheer 100%純天然蘋果汁一九六Ｇ」二種飲料品，
既經查明於製造過程中以人為方式添加天然香料，與該部函釋意旨之稀釋天然果蔬汁
定義並不符合，原核定按其他飲料品百分之十五稅率補徵貨物稅，並無不當。遂認上
訴人請求撤銷本件罰鍰部分之訴為無理由，予以駁回，並說明上訴人主張其所產製之
「情cheer 100%純天然葡萄汁、蘋果汁一九六Ｇ」部分之違章罰鍰應依貨物稅條例第
八條第一項第一款之規定，按從價百分之八稅率計徵，為不可取，及被上訴人適用同
條項第二款規定之稅率，處以十倍之罰鍰，並未逾越裁量權限範圍之理由。核無違誤
。至關於本件貨物稅本稅部分，縱上訴人主張其於復查、訴願階段應含有不服之表示
乙節非虛。惟該部分既未經復查及一再訴願程序為審理及決定，則原判決以該部分未
經合法之復查、訴願程序，其逕提起撤銷訴訟自不合法，而予駁回，亦無不合。又財
政部八十一年九月七日台財稅第八一○三四四五一二號函，並非上訴人本件違章科處
罰鍰之法令依據。被上訴人八十九年十一月二十三日之答辯狀僅係引用該函之內容為
其辯護所用方法之一。且本件言詞辯論（第一次）終結後，經原法院於八十九年十二
月五日裁定命再開言詞辯論。嗣上訴人「才根據此答辯狀之內容陸續提出攻擊或防禦
方法。」為上訴人所提行政訴訟上訴理由狀(2)所自陳。是被上訴人答辯狀引用該號函
之內容而未指出其文號，於上訴人之能依其內容提出攻擊防禦方法，並無影響上訴人
執以指摘原判決有重大瑕疵之違法云云，亦不足取。其上訴意旨難謂有理，應予駁回
。
據上論結，本件上訴為無理由，爰依行政訴訟法第二百五十五條第一項、第九十八條
第三項前段，判決如主文。
中　　華　　民　　國　　九十一　　　年　　　五　　　　月　　二十二　　　日
                    最 高 行 政 法 院  第 四 庭
                                審 判 長 法  官　　　廖　政　雄
                                         法  官　　　趙　永　康
                                         法  官　　　林　清　祥
                                         法  官　　　鍾　耀　光
                                         法  官      姜  仁  脩
右  正  本  證  明  與  原  本  無  異
　　　　　　　　　　　　　　　　　　　　 法院書記官　彭　秀　玲
中　　華　　民　　國　　九十一　　　年　　　五　　　　月　　二十二　　　日
